臺中高等行政法院判決
                                      110年度訴字第129號
                                   110年11月10日辯論終結
原      告　南投縣水里鄉公所


代　表　人　陳癸佑
訴訟代理人　楊麗春
            蕭國政
被      告　南投縣政府
代　表　人　林明溱
訴訟代理人　李育甄
            吳栢嘉
參　加　人　南投縣成城國民小學

代  表  人  吳憲鎮
上列當事人間巷道爭議事件，原告不服內政部中華民國110年3月
22日台內訴字第1100108159號訴願決定，提起行政訴訟，本院判
決如下︰
　　主  文
一、訴願決定及原處分關於被告認定如原處分所附現況測量圖所
    標示之南投縣○里鄉○○段000○號部分土地為南投縣建築
    管理自治條例第16條第1項第5款之現有巷道部分，應予撤銷
    。
二、原告其餘之訴駁回。
三、訴訟費用由原告及被告各負擔二分之一。
    事實及理由
一、爭訟概要：
    南投縣○里鄉○○○○縣○里鄉○○段000○號部分土地（
    如本院卷第63頁現況測量圖標示為巷道部分，下稱系爭土地
    ），係供參加人師生及當地居民出入校園連接至中山路之道
    路。因參加人委託訴外人東宏工程顧問有限公司向被告申請
    認定系爭土地為現有巷道並指定建築線，經被告辦理現場勘
    查後，以109年12月1日府建都字第10902779371號公告（下
    稱原處分），認定系爭土地屬南投縣建築管理自治條例（下
    稱建管條例）第16條第1項第2款及第5款規定所稱之現有巷
    道。原告不服，提起訴願，經內政部以110年3月22日台內訴
    字第1100108159號訴願決定（下稱訴願決定）駁回。原告仍
    不服，於是提起本件行政訴訟。
二、原告起訴主張及聲明：
  ㈠主張要旨：
  1.系爭土地不符合建管條例第16條第1項第2款要件：
    建管條例第16條第1項第2款所稱現有巷道之要件為：⑴平均
    寬度2公尺以上；⑵路面鋪築適當之硬鋪面；⑶供公眾通行
    20年以上；⑷無礙公共安全；⑸公益上確有需要。經查系爭
    部分土地現況雖為鋪設硬鋪面之巷道，然參加人在原處分公
    告前本即有合法建築物，自有其他道路可通行，前亦得據以
    指定建築線而興建合法建物。是以，系爭土地之巷道，並非
    公益上確有需要，被告未說明該巷道確有公益上之需要，即
    認定系爭土地符合建管條例第16條第1項第2款規定，顯有違
    誤。
  2.系爭土地不符合建管條例第16條第1項第5款要件：
    建管條例第16條第1項第5款規定之要件為：已臨接建築線之
    私設通路經土地所有權人出具供公眾通行同意書者（須從已
    指定建築線起算）。經查，系爭土地係南投縣水里鄉所有，
    參加人並非所有權人，雖參加人前以「學校用地使用需要」
    ，向行政院申請無償撥用系爭土地，並經行政院以109年11
    月10日院授內地字第1090059550號函准予無償撥用在案。然
    參加人既係以「學校用地使用需要」為由申請撥用，應僅能
    於撥用之原定用途內為使用，然參加人竟以109年11月12日
    成小總字第1090003758號函向被告表示同意供公眾通行，顯
    然逾越撥用用途，應屬無效之同意，不符合建管條例第16條
    第1項第5款規定之要件等語。
  ㈡聲明：原處分及訴願決定均撤銷。
三、被告答辯要旨及聲明：
  ㈠答辯要旨：
  1.系爭土地係供學校師生、當地居民出入參加人校園與水里鄉
    中山路之道路，現況平均寬度為2公尺以上、路面鋪築混凝
    土硬鋪面、設有路燈及排水溝。又依66年航照圖所示，該巷
    道當時已存在且供不特定公眾通行迄今達20年以上，故系爭
    土地確屬無礙公共安全、公共衛生、公共交通及市容觀瞻且
    公益上確有需求之巷道。
  2.系爭土地雖為原告所有，惟土地管理機關為參加人，依據內
    政部90年9月24日台內營字第9085508號函示：「……管理機
    關對該公有土地得直接管理使用。管理機關申請建築時，得
    以土地登記簿謄本記載其為管理者，作為土地權利證明文件
    ，應無須再由土地權屬機關出具土地使用權同意書。」故參
    加人所出具之供公眾通行同意書仍屬有效；另系爭土地於10
    9年時參加人因「學校用地使用需求」向行政院申請無償撥
    用在案，其撥用原因為依現況撥用，撥用土地上現有校門、
    混凝土道路、階梯及簡易雨遮，為參加人自行興建並供學校
    師生及當地居民出入至中山路使用，現況與原撥用計畫及目
    的並無不符等語。
  ㈡聲明：原告之訴駁回。
四、參加人陳述要旨及聲明：
  ㈠陳述要旨：
  1.關於原告主張擬廢止撥用一事，因現行規定下沒有停止撥用
    或撤銷撥用，只有再申請撥用，也就是說，現在系爭土地的
    管理使用權屬參加人所擁有，如果原告欲取回使用管理權的
    話，應出具公文由參加人轉給被告，再轉呈內政部。參加人
    固然尊重原告的意見，原告如果來文，參加人也可以配合，
    但因程序上還要經過被告、內政部，則被告或內政部是否同
    意，參加人無法保證。
  2.本件建築線已經指定，也拿到風雨球場的建築執照，只是因
    原告提起行政訴訟，導致工程都暫停進行，經費也被教育部
    體育署收回，如果將來還要蓋風雨球場，必須再重新爭取經
    費。另外參加人還有一項340萬元的無障礙電梯工程，但也
    是因為本件訴訟之故，後續沒辦法執行。
  3.風雨球場原本規劃在學校後方的鄉有地，鄉長也同意撥用，
    但經建築師、都市計畫主管機關查看後，認為學校主體建物
    通往該處的道路全部都是階梯，對於無障礙通行無法符合法
    規，且後方也有水保地，必須做大型的水保計畫，經評估後
    不可行，所以才改到學校前面等語。
  ㈡聲明：駁回原告之訴。
五、爭點：
  ㈠被告以原處分公告認定系爭土地（如本院卷第63頁現況測量
    圖標示為巷道部分）為建管條例第16條第1項第2款及第5款
    之現有巷道，其認事用法有無違誤？
  ㈡原告訴請撤銷訴願決定及原處分，是否有理由？
六、本院的判斷：
  ㈠前提事實：
    上揭事實概要欄所載之事實，除前列之爭點事項外，其餘為
    兩造所不爭執，並有系爭土地登記第二類謄本及地籍圖（訴
    願卷第73-76頁）、原處分（本院卷第19頁）、訴願決定（
    本院卷第21-25頁）等件附卷可證，應堪認定。
  ㈡應適用的法令：
  1.建築法第42條規定：「建築基地與建築線應相連接，其接連
    部分之最小寬度，由直轄市、縣（市）主管建築機關統一規
    定。」第48條規定：「直轄市、縣（市）（局）主管建築機
    關，應指定已經公告道路之境界線為建築線。但都市細部計
    畫規定須退縮建築時，從其規定。前項以外之現有巷道，直
    轄市、縣（市）（局）主管建築機關，認有必要時得另定建
    築線；其辦法於建築管理規則中定之。」第101條規定：「
    直轄市、縣（市）政府得依據地方情形，分別訂定建築管理
    規則，報經內政部核定後實施。」
  2.建管條例第8條第1項規定：「建築基地面臨計畫道路、廣場
    、市區道路、公路或合於本自治條例規定之現有巷道者，得
    申請指定建築線。」第16條第1項第2款、第5款規定：「本
    自治條例所稱現有巷道，現況平均寬度應為2公尺以上，且
    路面應鋪築適當之硬鋪面，並符合下列情形之一者：……二
    、供公眾通行20年以上，並經本府認定無礙公共安全、公共
    衛生、公共交通及市容觀瞻且公益上確有需要之巷道。……
    五、已臨接建築線之私設通路經土地所有權人出具供公眾通
    行同意書者（須從已指定建築線起算）。……。」
  ㈢被告以原處分公告認定系爭土地（如本院卷第63頁現況測量
    圖標示為巷道部分）為建管條例第16條第1項第2款之現有巷
    道，並無違誤：
  1.依前揭建管條例第8條第1項、第16條第1項規定可知，只要
    符合該條例第16條第1項所列各款情事之一，即屬建管條例
    所稱之現有巷道，而得申請指定建築線。本件被告依據建管
    條例第16條第1項第2款規定，以原處分認定系爭土地為現有
    巷道，自須符合「現況平均寬度應為2公尺以上，且路面應
    鋪築適當之硬鋪面」、「供公眾通行20年以上」、「經被告
    認定無礙公共安全、公共衛生、公共交通及市容觀瞻且公益
    上確有需要」等要件。
  2.經查，如本院卷第63頁現況測量圖標示為巷道部分，係連接
    參加人校園至水里鄉中山路（本院卷第63、149頁），而該
    巷道自66年即已存在，供附近居民及師生通往參加人校園，
    此有參加人校史沿革（訴願卷第21頁）、林務局農林航空測
    量所66年航照圖（本院卷第53頁）在卷可稽，足證該巷道已
    供公眾通行20年以上。又該巷道現況寬約4.68公尺至5.75公
    尺，其上鋪有AC路面並已施作排水溝，此有取景照片、109
    年7月1日被告會勘紀錄結論表（訴願卷第68、70頁、本院卷
    第111頁）附卷可證，是以該巷道平均寬度已達2公尺以上，
    並鋪築有適當之硬路面。而該巷道連接參加人校園與水里鄉
    中山路，可供附近不特定居民、參加人師生以交通工具進入
    校園內，故被告審酌該巷道之使用情形及供公眾通行達20年
    以上等情，認定為無礙公共安全、公共衛生、公共交通及市
    容觀瞻，且公益上確有需要之現有巷道，並無違誤；依上開
    法令規定及前述說明，原處分此部分認定適法有據，應予維
    持。
  ㈣被告以原處分公告認定系爭土地（如本院卷第63頁現況測量
    圖標示為巷道部分）為建管條例第16條第1項第5款之現有巷
    道，並不適法：
  1.建管條例第16條第1項第5款規定之要件為「已臨接建築線之
    私設通路經土地所有權人出具供公眾通行同意書」，該規定
    既已明文限定出具同意書者為土地所有權人，則同意書如非
    土地所有權人所出具，難認符合上開要件。
  2.原處分公告認定系爭土地屬建管條例第16條第1項第5款之現
    有巷道，無非以參加人所出具之109年11月12日城小總字第
    1090003758號函為其論據。然查：參加人前經原告同意後向
    行政院申請無償撥用系爭土地，並經行政院核准在案，此有
    參加人109年10月5日撥用不動產計畫書、行政院109年11月
    10日院授內地字第1090059550號函（本院卷第71-72頁、訴
    願卷第100頁）附卷可稽。惟土地法第26條規定之公有土地
    撥用，係屬使用權之讓與，並非物權之變更，乃公法行為（
    最高法院83年度台上字第316號民事判決意旨參照）。從而
    ，行政院以上開函文同意撥用系爭土地予參加人時，參加人
    所取得者僅係該土地之使用管理權，而非土地所有權，系爭
    土地之土地所有權人仍為南投縣水里鄉，此觀該土地之土地
    登記謄本（訴願卷第73頁）亦明。故而，參加人既非土地所
    有權人，則在原告不同意之情形下，參加人所出具之109年
    11月12日城小總字第1090003758號函自不符合建管條例第16
    條第1項第5款規定之要件。被告雖以前開情詞答辯，然是否
    符合撥用本旨與認定是否為現有巷道係屬二事，被告未查，
    並於原處分引用建管條例第16條第1項第5款認定系爭土地為
    現有巷道，此部分法律適用自有違誤。訴願決定雖認原處分
    公告認定系爭土地為建管條例第16條第1項第5款之現有巷道
    部分，誠屬可議，應屬率斷，然其主文仍諭知訴願駁回，並
    未將建管條例第16條第1項第5款部分撤銷，亦有未合。
  ㈤綜上所述，被告以原處分認定系爭土地為建管條例第16條第
    1項第2款之現有巷道部分，經核並無違誤，訴願決定遞予維
    持，亦無不合，原告訴請撤銷，為無理由；至於被告以原處
    分認定系爭土地為同條例第16條第1項第5款之現有巷道部分
    ，其法律適用不當，訴願決定未予撤銷，亦有未合，原告訴
    請撤銷，為有理由。
  ㈥本件判決基礎已經明確，兩造其餘的攻擊防禦方法及訴訟資
    料經本院斟酌後，核與判決結果不生影響，無一一論述的必
    要，併此敘明。
七、結論：原告之訴一部有理由，一部無理由，判決如主文。
中　　華　　民　　國　　110　  年　 11 　 月　　24　  日
                臺中高等行政法院第三庭
                          審判長法  官  陳  文  燦
                                法  官  張  升  星
                                法  官　楊  嵎  琇
以上正本證明與原本無異。
如不服本判決，應於送達後20日內，向本院提出上訴狀，其未表
明上訴理由者，應於提出上訴後20日內向本院補提理由書（均須
按他造人數附繕本）；如於本判決宣示或公告後送達前提起上訴
者，應於判決送達後20日內補提上訴理由書（須附繕本）。未表
明上訴理由者，逕以裁定駁回。
上訴時應委任律師為訴訟代理人，並提出委任書，但符合下列情
形者，得例外不委任律師為訴訟代理人：
┌─────────┬────────────────┐
│得不委任律師為訴訟│         所  需  要  件         │
│代理人之情形      │                                │
├─────────┼────────────────┤
│（一）符合右列情形│1.上訴人或其法定代理人具備律師資│
│　　　之一者，得不│  格或為教育部審定合格之大學或獨│
│　　　委任律師為訴│  立學院公法學教授、副教授者。  │
│　　　訟代理人　  │2.稅務行政事件，上訴人或其法定代│
│                  │  理人具備會計師資格者。        │
│                  │3.專利行政事件，上訴人或其法定代│
│                  │  理人具備專利師資格或依法得為專│
│                  │  利代理人者。                  │
├─────────┼────────────────┤
│（二）非律師具有右│1.上訴人之配偶、三親等內之血親、│
│      列情形之一，│  二親等內之姻親具備律師資格者。│
│      經最高行政法│2.稅務行政事件，具備會計師資格者│
│      院認為適當者│  。                            │
│      ，亦得為上訴│3.專利行政事件，具備專利師資格或│
│      審訴訟代理人│  依法得為專利代理人者。        │
│                  │4.上訴人為公法人、中央或地方機關│
│                  │  、公法上之非法人團體時，其所屬│
│                  │  專任人員辦理法制、法務、訴願業│
│                  │  務或與訴訟事件相關業務者。    │
├─────────┴────────────────┤
│是否符合（一）、（二）之情形，而得為強制律師代理之例│
│外，上訴人應於提起上訴或委任時釋明之，並提出（二）所│
│示關係之釋明文書影本及委任書。                      │
└──────────────────────────┘
中　　華　　民　　國　　110　　年　　11  　月　　24 　日
              　                書記官　莊  啓  明